【裁判字號】    97,訴,2911
【裁判日期】    990211
【裁判案由】    損害賠償
【裁判全文】
臺灣板橋地方法院民事判決              97年度訴字第2911號
原      告  甲○○
訴訟代理人  黃坤鍵律師
複 代 理人  陳俊成律師
            孫寅律師
            乙○○
被      告  丁○○
訴訟代理人  林福地律師
複 代 理人  連哲輝律師
上列當事人間請求損害賠償事件，經本院於民國99年1 月26日言
詞辯論終結，判決如下：
    主  文
被告應給付原告新台幣肆佰拾萬元及自民國九十八年一月一日
起至清償日止，按年息百分之五計算之利息。
訴訟費用由被告負擔。
本判決第一項於原告以新台幣壹佰肆拾萬肆仟元供擔保後，得
假執行；但被告如以新台幣肆佰拾萬元為原告預供擔保後，得
免為假執行。
    事實及理由
一、程序方面：按訴狀送達後，原告不得將原訴變更或追加他訴
    。但請求之基礎事實同一者、或擴張或減縮應受判決事項之
    聲明者，不在此限，民事訴訟法第255 條第1 項但書第2 款
    、第3款定有明文。本件原告提起先位之訴及備位之訴，嗣
    就備位之訴部分自原請求新台幣（下同）80萬元擴張為200
    萬元，被告雖表不同意，惟原告上開擴張應受判決事項之聲
    明，核與上開規定相符，應予准許。另原告起訴時本主張系
    爭房屋有氯離子、混凝土中性化有過高之瑕疵，嗣併主張尚
    有漏水之瑕疵（見本院卷第76頁），其請求之基礎事實同一
    ，且被告亦無異議，而為本案之言詞辯論（見本院卷第92、
    107頁），亦符合上開規定，應予准許。
二、原告主張：
  (一)緣原告透過日昇不動產有限公司之介紹，於民國97年7 月間
    向被告購買門牌號碼臺北縣中和市○○路150 巷4 之4 號房
    屋連同所坐落土地（下稱系爭房地）。被告對系爭房屋填具
    之標的物屋況說明書，其中第4 項關於「是否做過海砂屋檢
    測？」，被告雖勾選「否」，於簽約時原告存有疑慮，然於
    被告保證房屋結構安全之情況下，遂於97年7 月11日簽立不
    動產買賣契約書，原告並依約履行繳交尾款，於同年8 月5
    日交屋。孰料原告就系爭房屋整修之際，陸續發現有陽台天
    花板水泥嚴重剝落、鋼筋外露及嚴重鏽蝕等瑕疵，原告恐其
    對於房屋結構安全有影響，遂於同年9 月5 日向臺灣省土木
    技師公會申請鑑定，鑑定結果認系爭房屋混凝土強度屬不合
    格，其氯離子、混凝土中性化有過高情形，且因系爭房屋氯
    離子含量偏高而不耐經年使用，並有危害到居住安全之虞。
    系爭房屋存有如上重大物之瑕疵，被告應負物之瑕疵擔保責
    任，原告雖與被告協商多次仍未果，爰依民法第359 條規定
    ，主張解除契約，並以起訴狀繕本送達作為解除契約意思表
    示之送達。契約經解除後，依民法第259 條第2 款規定，被
    告應將所受領之買賣價金430 萬元附加利息返還原告。又告
    對於系爭房屋之屋況存有氯離子含量過高致影響房屋結構及
    居住安全之情事，未主動告知，反於不動產標的現況說明書
    仍為勾選，致令原告相信系爭房屋屋況正常，不致有氯離子
    含量過高致危及鋼筋房屋結構安全之虞等情形，而陷於錯誤
    ，是原告就其受有詐欺致陷於錯誤等情，除得依民法第88條
    、第92條規定撤銷其所為錯誤之意思表示者外，復就被告因
    其故意不告知，致原告受有因詐欺陷於錯誤並為須撤銷買賣
    契約回復原狀之損害，依民法第184 條第1 項前段規定，據
    以向被告為請求。爰請求如先位之訴訴之聲明所示。
  (二)退步言之，若鈞院認原告尚未得據此主張解除契約，則原告
    主張就本件買賣標的物之瑕疵，依民法第359 條規定，請求
    減少價金200 萬元。爰請求如備位之訴訴之聲明所示。
  (三)訴之聲明：
    1.先位之訴：被告應給付原告430 萬元，及自起訴狀繕本送
      達翌日起至清償日止，按年息5%計算之利息；願供擔保請
      准宣告假執行。
    2.備位之訴：被告應給付原告200 萬元，及自起訴狀繕本送
      達翌日起至清償日止，按年息5%計算之利息；願供擔保請
      准宣告假執行。
三、被告則以：(一)系爭房屋係被告於91年6 月19日向前手丙○○
    所購買，並於97年7 月11日再出售予原告。系爭房屋於被告
    名下期間，確無水泥剝落、鋼筋外露、銹蝕情形，故被告於
    不動產標的現況說明書上就「建築改良物是否現有或曾有鋼
    筋外露水泥塊剝落之情事」之選項，勾選「否」。又被告向
    前手丙○○購買時，系爭房屋並未作海砂屋之檢測，被告將
    系爭房屋出售予原告時，亦未作氯離子檢測，此由不動產標
    的現況說明書可知。故被告從未對原告隱匿系爭房屋是否氯
    離子過高及鋼筋外露水泥塊剝落之情事，原告主張被告詐欺
    ，並非事實，其應負舉證責任。(二)本件經法院送請鑑定結果
    認為系爭房屋之氯離子含量雖超過標準值，但未達無法居住
    之程度，可施作補強工程繼續使用，故原告主張解除系爭買
    賣契約顯失公平，應僅得請求減少價金。(三)原告主張系爭房
    屋漏水，惟未提出任何證據，而其所提之鑑定意見書內，亦
    未載明係爭房屋有任何漏水瑕疵。(四)否認原告有何意思表示
    錯誤之情事等語，資為抗辯。答辯聲明：駁回原告之訴；如
    受不利判決，願供擔保請准宣告免假執行。
四、原告主張其透過仲介公司之介紹，以總價430 萬元向被告購
    買系爭房屋連同所坐落土地。被告於不動產標的現況說明書
    第4 項關於「是否做過海砂屋檢測」乙項勾選「否」。兩造
    於97年7 月11日簽立不動產買賣契約書，原告依約履行繳交
    尾款，於同年8 月5 日交屋等事實，為被告不爭執，並有不
    動產買賣契約書、不動產標的現況說明書等影本各1 件可證
    ，堪信為真正。依兩造上開主張及陳述，本件兩造爭執要點
    厥為：
    (一)系爭房屋是否有混凝土強度不合格、其氯離子、混凝土中
      性化有過高之瑕疵？有無漏水之瑕疵？
    (二)原告主張其意思表示錯誤及被詐欺，主張撤銷錯誤或被詐
      欺之意思表示，有無理由？
    (三)原告先位之訴主張解除買賣契約，有無理由？
    (四)原告主張被告故意不告知上開瑕疵，致原告受有因詐欺陷
      於錯誤並為須撤銷買賣契約回復原狀之損害，得依民法第
      184 條第1 項前段規定，請求被告負損害賠償責任，有無
      理由？
    (五)倘原告不得解除契約，其備位之訴請求減少價金，有無理
      由？又其得請求減少之價金應為若干金額始為合理？
    茲分述如下：
五、原告主張系爭房屋有氯離子過高、混凝土中性化過高之瑕疵
    等語，業據其提出台灣省土木技師公會97年10月8 日（97）
    省土技字第5829號鑑定報告書（下稱第一份鑑定報告）1 份
    可稽，該份鑑定報告係鑑定人於97年9 月24日現場會勘，並
    混凝土鑽心取樣3 只（鑽心取樣的位置均係在系爭房屋之「
    屋樑」位置，見第一份鑑定報告第50 4頁之鑽心取樣位置示
    意圖及第505 、506 頁之鑽心取樣現況照片3 張）後，作混
    凝土強度、氯離子及中性化檢測，鑑定結果：(1)混凝土鑽心
    試體3 只，檢測結果抗壓強度試驗結果，平均強度273.3kg/
    c ㎡，實驗結果為不合格（見第一份鑑定報告第3 頁）。(2)
    硬固混凝土氯離子含量試驗結果為超過規定規範規定0.3kg/
    c ㎡，屬高氯離子建築物（見第一份鑑定報告第3 、4 頁）
    。(3)混凝土中性化試驗結果，其中性化程度3.2~5.4cm ，顯
    示中性化超過保護層，其混凝土保護層已漸無保護鋼筋能力
    。依現場會勘情形及實驗檢測結果，系爭房屋混凝土強度未
    符合設計規定，混凝土氯離子含量未在規範規定值內（見該
    份鑑定報告第4 頁）。被告雖否認第一份鑑定報告內容之實
    質真正，並聲請本院再就系爭房屋是否有氯離子含量超過規
    定值乙節，送請其他鑑定機關鑑定，本院經兩造之同意送請
    台北市土木技師公會鑑定結果，經該鑑定機關於98年8 月14
    日會同兩造訴訟代理人現場會勘及鑽心取樣後，試驗結果及
    分析為（該份鑑定報告下稱第二份鑑定報告）：(1)樑試體檢
    測後平均抗壓強度為119.5kg/c ㎡，小於標準鑽心試體強度
    168kg/c ㎡（目前一般建築物鑽心混凝土工程慣用設計強度
    210kg/c ㎡×0.8 ），由內政部頒「結構混凝土施工規範」
    第18章18.5節（鑽心試驗）規定知其為不合格，但大於「台
    北縣政府高氯離子鋼筋混凝土建築物處理及鑑定實施要點」
    第9 項第2 款規定。(2)系爭房屋之混凝土氯離子含量檢驗結
    果，（中國國家標準CNS12891及CNS3090 規定對應用於鋼筋
    混凝土中最大水溶性氯離子含量規定，民國84年6 月30日以
    前，其CNS12891國際標準為0.6kg/ m，於民國87年6 月25日
    修訂為0.3kg/m ）系爭房屋係84年前建造之建築物，其氯離
    子含量後陽台3 個試體氯離子檢測未超過標準，樑體3 個試
    體氯離子已超過標準，樓板部分僅客廳區域超出國家標準。
    (3)系爭房屋之中性化深度檢測依樑體鑽心試體檢測結果為：
    第一孔為5.5 公分、第二孔為4.7 公分、第三孔為5.5 公分
    ，其檢測樓層平均值為5.2 公分，大於「台北縣政府高氯離
    子鋼筋混凝土建築物處理及鑑定實施要點」第9 項第1 款規
    定2 公分以上，由試驗數據顯示中性化深度均已達接近鋼筋
    保護層厚度，依據規定認定為不合格。(3)系爭房屋後陽台混
    凝土保護層剝落之腐蝕鋼筋經丈量鋼筋平均直徑為8.65公分
    ，顯示外露陽台版鋼筋雖未超出當時國家標準，但長期受雨
    水及溼氣影響鋼筋腐蝕較快，進而影響混凝土剝落。室內頂
    版一部分水溶性氯離子含量雖大於法定標準，但於鑽孔取樣
    鑑定時頂版表面並無裂隙或白華析晶現象，研判目前室內頂
    版鋼筋部分應無腐蝕現象。鑑定結果為：(1)系爭房屋屬於臺
    北縣政府高氯離子鋼筋混凝土建築物處理及鑑定實施要點，
    為接近高氯離子建築物。(2)依據上開要點，當上述試驗結果
    已達到第9 條第1 項規定時，應依內政部建築研究所研考之
    「現有鋼筋混凝土建築物耐震能力評估手冊」另案委託辦理
    耐震能力評估。系爭房屋經試驗結果混凝土水溶性氯離子含
    量樓層平均值為0.625kg/m ，超過標準值0.6kg/m 僅0.025k
    g/m ，中性化深度檢測樓平均值為5.2 公分，大於2 公分以
    上，建議須另案委託做詳細耐震能力評估是否符合第9 項第
    1 款規定，任一方向地面以上樓層之崩塌地表加速度低於15
    0cm/sec 。若大於時建議作補強工法。(3)系爭房屋僅鑑定第
    五層其混凝土水溶性氯離子含量平均值大於0.6kg/m ，但中
    性化深度無法檢測各樓層平均值，也無法檢測各樓層比是否
    達四分之三以上，但須由詳細耐震能力評估作業才能確定。
    (4)依據「台北縣政府高氯離子鋼筋混凝土建築物處理及鑑定
    實施要點」第9 項各款規定，系爭房屋除須作詳細耐震能力
    評估外，依據相關數據研判均未達到須拆除重建。(5)系爭房
    屋以當時建造時之氯離子含量標準，其平均值超過規定值0.
    6kg/m 。氯離子含量超過規定值是不足以造成系爭房屋全部
    無法居住，但須對樑、柱結構體進行陰極防蝕處理。若以混
    凝土結構強度考量時一般以碳纖維補強時其補強費用為2,80
    0 元/ ㎡。以上以碳纖維補強耐用年數依據房屋使用剩餘年
    餘加上15年等語，此有台北市土木技師公會98年9 月18日北
    土技字第9831432 號函所檢送之鑑定報告存卷可稽。基上，
    原告主張系爭房屋有混凝土氯離子含量超過標準值之瑕疵、
    混凝土中性化過高之瑕疵等語，堪予憑採。
六、原告主張被告對於系爭房屋之屋況存有氯離子含量過高、混
    凝土中性化過高之瑕疵，致影響房屋結構及居住安全之情事
    ，未主動告知，反於不動產標的現況說明書仍為勾選，致令
    原告信本件房屋屋況正常，不致因有氯離子含量過高致危及
    鋼筋房屋結構安全之虞等情形，並因而陷於錯誤，原告受有
    詐欺及意思表示有錯誤，主張撤銷買賣契約之意思表示等語
    ，為被告否認，並以上開情詞抗辯。查：
  (一)被告對系爭房屋填具之標的物屋況說明書，其中第4 項關於
    「是否做過海砂屋檢測？」，被告係勾選「否」乙情，為兩
    造不爭執，復有不動產標的物屋況說明書影本1 件在卷足稽
    ，而系爭房屋乃73年1 月間起造完畢辦理保存登記（見本院
    卷第54頁），被告係於91年5 月10日向其前手丙○○購買系
    爭房地，有被告所提與丙○○間之不動產買賣合約書及信義
    房屋仲介股份有限公司之不動產說明書各1 份等影本附卷足
    憑（見本院卷第42至66頁），被告之前手丙○○出售系爭房
    地予被告時所填載之標的物現況說明書，丙○○就「是否做
    過海砂屋檢測」乙項，亦係勾選「否」（見本院卷第63頁）
    ，足見被告購買系爭房屋時，其前手丙○○並未作過海砂屋
    檢測（即氯離子含量檢測），此外，原告復未舉證證明被告
    取得系爭房屋後曾經做過海砂屋檢測而知悉上開情事，故難
    認被告知悉系爭房屋有氯離子含量超過標準之情形存在，則
    被告於出售系爭房地時，在不動產標的物屋況說明書關於「
    是否做過海砂屋檢測？」，被告勾選「否」乙節，實無何明
    知而故意隱匿不告知原告之詐欺行為可言，故原告主張遭被
    告詐欺云云，委無足取，從而其主張撤銷被詐欺之意思表示
    ，洵非有據。
  (二)按稱買賣者，謂當事人約定一方移轉財產權於他方，他方支
    付價金之契約。當事人就標的物及其價金互相同意時，買賣
    契約即為成立。民法第345 條第1 項、第2 項定有明文。本
    件原告對於所欲購買之標的物即為系爭房地，且買賣之價金
    為430 萬元，並無何錯誤。況被告於不動產標的屋況說明書
    關於「是否做過海砂屋檢測？」，被告係勾選「否」乙節，
    既為原告於簽訂不動產買賣契約書之前即已知悉，則尚難認
    為原告本件系爭買賣契約之意思表示有何錯誤可言。原告主
    張撤銷錯誤之意思表示，自不生撤銷之效力。
七、原告主張系爭房屋有氯離子含量超過標準值、混凝土中性化
    過高之瑕疵，主張解除契約等語，被告辯以：原告解除契約
    顯失公平，應僅得減少價金等語。查：
  (一)按物之出賣人對於買受人，應擔保其物依第373 條之規定危
    險移轉於買受人時無滅失或減少其價值之瑕疵，亦無滅失或
    減少其通常效用或契約預定效用之瑕疵，民法第354 條第1
    項本文定有明文。所謂物之瑕疵係指存在於物之缺點，凡依
    通常交易觀念，或依當事人之決定，認為物應具備價值、效
    用或品質而不具備者，即為物有瑕疵，且不以物質上應具備
    者為限，而依通常交易觀念，建物本以提供安全無虞之居住
    、使用環境為其主要功能，是建物所應具備之通常效用即應
    包括穩固、耐用之建築形體、結構在內，茍建物形體、構造
    缺乏此一功能或有受損之虞，即應認該建物之通常效用有所
    滅失或減少，而有物之瑕疵存在。混凝土中之氯離子含量過
    高及抗壓強度不足，即可能對建物造成極大影響，應可認其
    混凝土氯離子含量過高及抗壓強度不足已足對建物之建築結
    構、安全性等造成影響，而有減少一般建物所應具有通常效
    用之瑕疵。本件系爭房屋第一份鑑定報告鑽心取樣之位置均
    係位於系爭房屋之屋樑，此有第一份鑑定報告之鑽心取樣位
    置示意圖及鑽心取樣現況照片3 張（見第一份鑑定報告第50
    4 、505 、506 頁），混凝土鑽心試體抗壓強度試驗結果為
    不合格，而混凝土氯離子含量試驗結果亦為超過規定值；另
    經本院送請兩造同意之台北市土木技師公會再為鑑定，就系
    爭房屋之「樑體」3 個試體，檢測結果其氯離子亦已超過標
    準，業詳如前述，且就第二份鑑定報告，鑑定機關亦認為「
    系爭房屋以當時建造時之氯離子含量標準，其平均值超過規
    定值0.6kg/m 。氯離子含量超過規定值是不足以造成系爭房
    屋全部無法居住，『但須對樑、柱結構體進行陰極防蝕處理
    』。」。而依通常交易觀念，建物本以提供安全無虞之居住
    、使用環境為其主要功能，是建物所應具備之通常效用即應
    包括穩固、耐用之建築形體、結構在內，茍建物形體、構造
    缺乏此一功能或有受損之虞，即應認該建物之通常效用有所
    滅失或減少，而有物之瑕疵存在。本件系爭房屋之屋樑部分
    既有氯離子含量超過規定值及抗壓強度不足之情形存在，應
    可認其混凝土氯離子含量過高及抗壓強度不足，已足對建物
    之建築結構、安全性等造成影響，而有減少一般建物所應具
    有通常效用之瑕疵。則依民法第359 條本文：「買賣因物有
    瑕疵，而出賣人依前五條之規定，應負擔保之責者，買受人
    得解除其契約或請求減少其價金。」規定，原告自得就契約
    解除權或減少價金請求權擇一行使之，原告先位之訴既主張
    解除契約，並以起訴狀繕本之送達作為解除契約意思表示之
    送達（經被告於97年12月31日收受，有送達證書附於本院卷
    第37頁可憑），既係在買賣契約成立後6 個月之內（參民法
    第365 條），於法自無不許，是原告主張兩造間買賣契約業
    經合法解除，依民法第259 條第2 款：「契約解除時，當事
    人雙方回復原狀之義務，除法律另有規定或契約另有訂定外
    ，依左列之規定：…二受領之給付為金錢者，應附加自受領
    時起之利息償還之。…」規定，請求被告返還所受領之價金
    430 萬元及自起訴狀繕本送達翌日即98年1 月1 日起至清償
    日止，按年息5%計算之法定遲延利息，為有理由。
  (二)被告雖抗辯原告解除契約顯失公平，應僅得請求減少價金等
    語，惟查，系爭房屋除就「樑體」之氯離子檢測均已超過標
    準外，且系爭房屋之中性化深度檢測依樑體鑽心試體檢測結
    果，亦認定為不合格。第二份鑑定報告雖認為氯離子含量超
    過規定值是不足以造成系爭房屋全部無法居住，惟該份鑑定
    報告仍強調「但須對樑、柱結構體進行陰極防蝕處理」，必
    須再進行補強工程，故顯然上開瑕疵確已影響系爭房屋之建
    築結構及安全性，原告行使契約解除權，並無何顯失公平之
    情形，被告該部分抗辯，尚非可採。
八、綜上，原告先位之訴基於兩造間買賣契約法律關係，解除契
    約，請求被告返還430 萬元及自起訴狀繕本送達翌日即98年
    1 月1 日起至清償日止，按年息5%計算之法定遲延利息，為
    有理由，應予准許。原告先位之訴即有理由，本院即無庸就
    備位之訴審理，併此敘明。
九、就先位之訴部分，兩造陳明願供擔保請為宣告假執行或免為
    假執行，經核均與規定相符，爰分別酌定相當之擔保金額予
    以宣告。
十、因本案事證已臻明確，兩造其餘主張陳述、攻擊防禦方法及
    所提之證據，經審酌後認於本判決結果不生影響，爰不一一
    論述，附此敘明。
十一、結論：原告先位之訴為有理由，依民事訴訟法第78條、第
      39 0條第2 項、第392 條，判決如主文。
中    華    民    國    99    年    2     月    11    日
                  民事第一庭    法  官  陳翠琪
以上正本係照原本作成
如對本判決上訴，須於判決送達後20日內向本院提出上訴狀
中    華    民    國    99    年    2     月    12    日
                                書記官  簡曉君

司法院資訊處製作；財團法人民間司法改革基金會備份。
